---
title: "Homework 5"
author: "Marcelo Santos Carielo"
date: "ago/2023"
output:
  html_document:
    toc: yes
    smart: no
editor_options:
  markdown:
    wrap: 72
  chunk_output_type: inline
---

```{r setup, include=FALSE}
knitr::opts_chunk$set(echo=TRUE, warning=FALSE, message=FALSE)
rm(list=ls())
options(warn=-1)
# options(warn=0)
```

<hr>

## Questão - Modelagem das ações da VALE: uma abordagem ARMA-GARCH

***Seguindo o roteiro visto em aula, ajuste modelos GARCH(1, 1), EGARCH(1, 1) e
GJR(1, 1) para as ações da VALE, usando as distribuições t-Student e Normal. 
Verifique qual é o melhor modelo dentre esses, verificando também os resíduos.
Apresente previsões para a volatilidade condicional.***

## Resposta

Para este exercício, usaremos a série de retornos do VALE de `01/01/2019` até 
o dia de hoje (`29-07-29`). O código abaixo coleta esses dados do Yahoo Finance.

```{r Coleta dados do IBOVESPA}
library(rugarch)
library(BatchGetSymbols)

# define datas de início e fim
date_init <- "2019-01-01"
date_end <- "2023-07-29"
#date_end <- Sys.Date()

# coleta dados da VALE
tickers <- c("VALE3.SA")
assets <- BatchGetSymbols(tickers=tickers,
                          first.date=date_init,
                          last.date=date_end,
                          type.return="log", # log retorno
                          freq.data="daily")
assets <- assets[[2]]

vale <- assets %>% 
  filter(ticker=="VALE3.SA")
```

Agora vemos um resumo estatístico e transformamos os dados para o formato de 
série temporal:

```{r}
library(fBasics)

daily_returns_vale <- vale %>%
  select(ref.date, ret.closing.prices)

basicStats(daily_returns_vale$ret.closing.prices)

date <- daily_returns_vale %>%
  select(ref.date) %>% 
  rename(date=ref.date) %>% 
  slice(-1)

daily_returns_vale <- daily_returns_vale %>%
  select(ret.closing.prices) %>% 
  slice(-1)

daily_returns_vale <- as.ts(daily_returns_vale)

```

O resumo estatístico acima mostra que a curtose ficou maior do que 3, indicando 
que a série analisada possui cauda pesada. Além disso, também 
notamos que a média ficou por volta de zero. Estes resultados estão dentro do 
esperado (média zero e cauda pesada).

Vejamos os gráficos do preço diário e do log-retorno da série temporal da VALE.

```{r}
library(ggplot2, quietly=TRUE)
library(gridExtra, quietly=TRUE)

g <- ggplot(data=assets) +
  geom_line(mapping=aes(x=ref.date, y=price.close, color=ticker), 
            linewidth=0.8, na.rm=TRUE) +
  geom_rect(aes(xmin=as.Date("2019-11-01"), xmax=as.Date("2020-10-01"),
                ymin=25, ymax=70),
            fill="transparent", linetype=2, color="brown", size=1.2) +
  labs(x="", y="Preço de Fechamento", 
       title="Cotação Diária",
       subtitle=paste("Período: de ", date_init, " a ", date_end, sep=""),
       caption="Fonte: B3") +
  theme_minimal()

g.returns <- ggplot(data=assets) +
  geom_line(aes(x=ref.date, y=ret.closing.prices, color=ticker),
            alpha=0.7, linewidth=0.4, na.rm=TRUE) +
  geom_rect(aes(xmin=as.Date("2019-11-01"), xmax=as.Date("2020-10-01"), 
                ymin=-0.2, ymax=0.25),
            fill="transparent", linetype=2, color="darkgreen", size=1.2) +
  geom_rect(aes(xmin=as.Date("2019-01-01"), xmax=as.Date("2019-04-01"), 
                ymin=-0.33, ymax=0.12),
            fill="transparent", linetype=2, color="darkblue", size=0.5) +
  labs(x="" , y="Retornos",
       title="Retorno Diário",
        subtitle=paste("Período: de", date_init, " a ", date_end, sep=""), 
        caption="Fonte: B3") +
    theme_minimal()

grid.arrange(g, g.returns, nrow=1, ncol=2)

```

O gráfico dos retornos mostra o aumento da volatilidade no período de início da
pandemia no Brasil. Notamos ainda o início de 2019 também foi um período de alta 
volatilidade das ações da VALE.

A seguir vamos estimar modelos GARCH(1, 1), EGARCH(1, 1) e GJR(1, 1) para a 
série de retornos da VALE, usando as distribuições t-Student e Normal.

## TESTE LM
A hipótese nula do Teste LM é que não há heterocedasticidade condicional 
(efeito ARCH). O código a seguir realiza o Teste LM para lags 1, 2, 3, 5, 10 e
15.

```{r}
library(FinTS)
ArchTest(daily_returns_vale, lags=1,demean=TRUE)
ArchTest(daily_returns_vale, lags=2,demean=TRUE)
ArchTest(daily_returns_vale, lags=3,demean=TRUE)
ArchTest(daily_returns_vale, lags=5,demean=TRUE)
ArchTest(daily_returns_vale, lags=10,demean=TRUE)
ArchTest(daily_returns_vale, lags=20,demean=TRUE)
```

Em todos os casos acima não rejeitamos a hipótese nula, pois p < 0.05. Logo, a 
série das variâncias não é autocorrelacionada e uma boa opção para modelarmos os
retornos da VALE é usarmos modelos da família ARCH.

### GARCH(1, 1)

Estimamos um modelo GARCH(1, 1) para a série da VALE com o seguinte código:

```{r echo=TRUE}
garch.spec.student <- ugarchspec(variance.model=list(model="sGARCH",
                                                     garchOrder=c(1, 1)),
                                 mean.model=list(armaOrder=c(1, 1),
                                                 include.mean=TRUE),
                                 distribution.model="std")
garch.spec.normal <- ugarchspec(variance.model=list(model="sGARCH",
                                                    garchOrder=c(1, 1)),
                                mean.model=list(armaOrder=c(1, 1),
                                                include.mean=TRUE),
                                distribution.model="norm")

garch.fit.vale.student <- ugarchfit(spec=garch.spec.student,
                                    data=daily_returns_vale)

garch.fit.vale.normal <- ugarchfit(spec=garch.spec.normal,
                                   data=daily_returns_vale)

garch.fit.vale.student
garch.fit.vale.normal
#infocriteria(garch.fit.vale.normal)
#infocriteria(garch.fit.vale.student)
options(repr.plot.width=15, repr.plot.height=15)
plot(garch.fit.vale.student, which="all")
plot(garch.fit.vale.normal, which="all")
```

### EGARCH (Exponential GARCH)

Agora vamos estimar um modelo EGARCH(1, 1) para a mesma série de retornos:

```{r echo=TRUE}
#?ugarchspec
egarch.spec.student <- ugarchspec(variance.model=list(model="eGARCH",
                                                      garchOrder=c(1, 1)),
                                  mean.model=list(armaOrder=c(1, 1), 
                                                  include.mean=TRUE),
                                  distribution.model="std")
egarch.spec.normal <- ugarchspec(variance.model=list(model="eGARCH",
                                                     garchOrder=c(1, 1)),
                                mean.model=list(armaOrder=c(1, 1),
                                                include.mean=TRUE),
                                distribution.model="norm")

egarch.fit.vale.student <- ugarchfit(spec=egarch.spec.student,
                                      data=daily_returns_vale)

egarch.fit.vale.normal <- ugarchfit(spec=egarch.spec.normal,
                                   data=daily_returns_vale)

egarch.fit.vale.student
egarch.fit.vale.normal

#infocriteria(egarch.fit.vale.normal)
#infocriteria(egarch.fit.vale.student)
options(repr.plot.width=15, repr.plot.height=15)
plot(egarch.fit.vale.student, which="all")
plot(egarch.fit.vale.normal, which="all")
```


### GRJ - GARCH

Agora vamos estimar um modelo GJR(1, 1) para a mesma série de retornos:

```{r echo=TRUE}
#https://search.r-project.org/CRAN/refmans/rugarch/html/ugarchspec-methods.html
gjr_garch.spec.student <- ugarchspec(variance.model=list(model="gjrGARCH",
                                                         garchOrder=c(1, 1)),
                                     mean.model=list(armaOrder=c(1, 1), 
                                                     include.mean=TRUE),
                                  distribution.model="std")
gjr_garch.spec.normal <- ugarchspec(variance.model=list(model="gjrGARCH",
                                                        garchOrder=c(1, 1)),
                                    mean.model=list(armaOrder=c(1, 1),
                                                    include.mean=TRUE),
                                    distribution.model="norm")

gjr_garch.fit.vale.student <- ugarchfit(spec=gjr_garch.spec.student,
                                         data=daily_returns_vale)

gjr_garch.fit.vale.normal <- ugarchfit(spec=gjr_garch.spec.normal,
                                        data=daily_returns_vale)

gjr_garch.fit.vale.student
gjr_garch.fit.vale.normal

#infocriteria(gjr_garch.fit.vale.normal)
#infocriteria(gjr_garch.fit.vale.student)
options(repr.plot.width=15, repr.plot.height=15)
plot(gjr_garch.fit.vale.student, which="all")
plot(gjr_garch.fit.vale.normal, which="all")
```

## Coeficientes de persistência e <i>half-life</i>

Agora vamos calcular os coeficientes de persistência e half-life para cada um 
dos modelos ajustados acima.

Primeiramente, calculamos os coeficientes de persistência:

```{r echo=TRUE}
paste("garch.normal:", persistence(garch.fit.vale.normal))
paste("garch.student:", persistence(garch.fit.vale.student))
paste("egarch.normal:", persistence(egarch.fit.vale.normal))
paste("egarch.student:", persistence(egarch.fit.vale.student))
paste("gjr_garch.normal:", persistence(gjr_garch.fit.vale.normal))
paste("gjr_garch.student:", persistence(gjr_garch.fit.vale.student))
```

Os valores acima indicam que haverá maior pesistência dos choques no caso de 
usarmos o modelo EGARCH(1, 1) com distribuição Normal (`egarch.normal`). Ou seja,
escolhendo este modelo haverá uma maior persistência da volatilidade.

Por outro lado, escolhendo o GJR(1, 1) com distribuição Normal (`gjr_garch.normal`)
haverá uma menor persistência da volatilidade.

Calculamos os coeficientes de *half-life* com os códigos abaixo:

```{r echo=TRUE}
paste("garch.normal:", halflife(garch.fit.vale.normal))
paste("garch.student:", halflife(garch.fit.vale.student))
paste("egarch.normal:", halflife(egarch.fit.vale.normal))
paste("egarch.student:", halflife(egarch.fit.vale.student))
paste("gjr_garch.normal:", halflife(gjr_garch.fit.vale.normal))
paste("gjr_garch.student:", halflife(gjr_garch.fit.vale.student))
```

Pelos valores acima, notamos que com a escolha do modelo GRJ(1, 1) com 
distribuição Normal (`gjr_garch.normal`), modelo correspondente ao menor 
valor de *half-time*, teremos uma menor quantidade de dias (cerca de 2 dias) 
para o choque ser dissipado pela metade.

Por outro lado, escolhendo o EGARCH(1, 1) com distribuição Normal 
(`egarch.normal`), levará mais dias para que um choque se dissipe pela metade.
De fato, os cálculos indicam que demorará cerca de 11 dias para que isso ocorra.

## Critério de Informação
Agora iremos calcular os critérios de informação de Akaike, Bayesiano (Schwarz), 
Shibata e Hannan-Quinn para dos nossos modelos:

```{r}

print("garch.fit.vale.normal:")
infocriteria(garch.fit.vale.normal)

print("garch.fit.vale.student:")
infocriteria(garch.fit.vale.student)

print("egarch.fit.vale.normal:")
infocriteria(egarch.fit.vale.normal)

print("egarch.fit.vale.student:")
infocriteria(egarch.fit.vale.student)

print("gjr_garch.fit.vale.normal:")
infocriteria(gjr_garch.fit.vale.normal)

print("gjr_garch.fit.vale.student:")
infocriteria(gjr_garch.fit.vale.student)

```

### Critério de Informação - Resumo

| Modelo                     | Akaike    | Bayes     | Shibata   | Hannan-Quinn | 
|:--------------------------:|:---------:|:---------:|:---------:|:------------:|
| garch.fit.vale.normal      | -4.575955 | -4.549360 | -4.576010 |  -4.565910   |
| garch.fit.vale.student     | -4.761855 | -4.730828 | -4.761930 |  -4.750136   |
| egarch.fit.vale.normal     | -4.577233 | -4.546206 | -4.577309 |  -4.565514   |
| egarch.fit.vale.student    | -4.766400 | -4.730940 | -4.766498 |  -4.753006   |
| gjr_garch.fit.vale.normal  | -4.580250 | -4.549223 | -4.580325 |  -4.568531   |
| gjr_garch.fit.vale.student |**-4.768878**|**-4.733419**|**-4.768977**|  **-4.755485**   |

Como na tabela acima o modelo GJR(1,1) com t-Student obteve os menores valores
para cada um dos critérios de informação apresentados, escolhemos este modelo 
(`gjr_garch.fit.vale.student`) para prosseguirmos as análises.

## Resíduos
Vejamos a ACF dos resíduos:

```{r}
options(repr.plot.width=25, repr.plot.height=15)
#plot(gjr_garch.fit.vale.student, which="all")
plot(gjr_garch.fit.vale.student, which=10)
```

Notemos que para `lag = 29` temos uma autocorrelação significativa para a série 
analisada. Para os demais lags os valores exibidos no gráfico não são 
significativos.

Vejamos os resíduos ao quadrado:

```{r}
options(repr.plot.width=25, repr.plot.height=15)
#plot(gjr_garch.fit.vale.student, which="all")
plot(gjr_garch.fit.vale.student, which=11)
```

Para os resíduos ao quadrado não notamos autocorrelação significativa para 
nenhum dos lags exibidos no gráfico.


## Volatilidade condicional
A seguir temos o gráfico da volatilidade condicional para o modelo selecionado 
acima:

```{r}
library(tbl2xts)
sigma <- sigma(gjr_garch.fit.vale.student) %>% xts_tbl()
colnames(sigma) <- c("date", "sigma") 
sigma <- sigma %>% mutate(date=as.Date(date))
#sigma$date
ggplot(sigma) + geom_line(aes(x=date , y=sigma)) +
  geom_rect(aes(xmin=as.Date("1-01-01"), xmax=as.Date("100-01-01"), 
                ymin=0, ymax=0.135),
            fill="transparent", linetype=2, color="darkgreen", size=1.2) +
  geom_rect(aes(xmin=as.Date("200-01-01"), xmax=as.Date("350-01-01"), 
                ymin=0, ymax=0.100),
            fill="transparent", linetype=2, color="darkblue", size=0.5) +
  theme_minimal()
```

Nos trechos destacados no gráfico acima temos um aumento na volatilidade. Os 
períodos correspondem ao início de 2019 e ao início da pandemia. 

## Previsões para volatilidade condicional

Usando o modelo GJR(1, 1) com t-Student `gjr_garch.fit.vale.student` estimado 
acima, realizamos a predição para volatilidade condicional 42 passos a frente:

```{r}
garchf.1 <- ugarchforecast(gjr_garch.fit.vale.student, n.ahead=42)
garchf.1
```
```{r echo=TRUE}
plot(garchf.1, which=1)
```
```{r}
plot(garchf.1, which=3)
```

Pelos gráficos notamos que para os próximos 42 dias haverá um aumento na 
volatilidade, que tenderá a se estabilizar em um valor mais alto que o dos 
últimos dias. Por sua vez, a média continuará por volta de zero.

<hr>

## Referências

- Materiais das aulas (profa. Andreza Palma)

- CAP. 4 do livro "TSAY, Ruey S. <i>An introduction to analysis of financial data with R.</i> John Wiley & Sons, 2014."
