---
title: "Homework 4 (Lista modelos ARCH)"
author: "Marcelo Santos Carielo"
date: "ago/2023"
output:
  html_document:
    toc: yes
    smart: no
editor_options:
  markdown:
    wrap: 72
  chunk_output_type: inline
---

```{r setup, include=FALSE}
knitr::opts_chunk$set(echo=TRUE, warning=FALSE, message=FALSE)
rm(list=ls())
options(warn=-1)
# options(warn=0)
```

<hr>

## Questão 1

***Considere o modelo ARCH(1) dado por:***

\begin{eqnarray}
r_t &=& δ + \epsilon_t \\
\epsilon_t &=& \sigma_t\,z_t, z_t ∼ N(0, 1) \\
\sigma_{t}^2 &=& \bar{\omega}+ \alpha\,\epsilon_{t−1}^2 \\
\end{eqnarray}

***onde $\bar{\omega}> 0$ e $\alpha \ge 0$.
Seja o conjunto de informação $I_{t−1} = \{r_1, r_2, \dots ,r_{t−1} \}$.
(a) Explique em palavras por que os parâmetros $\bar{\omega}$ e $\alpha$ são restritos ser positivo e não negativo, respectivamente.
(b) Explique em palavras como o modelo acima permite clusters de volatilidade,
que é um fato empı́rico estilizado de séries financeira.
(c) Cite dois fatos estilizados de séries temporais financeiras que não são capturados pelo modelo acima.
(d) Explique em palavras a diferença entre variância condicional e incondicional.***

## Resposta 1

**(a)** Na equação $\sigma_{t}^2 = \bar{\omega}+ \alpha\,\epsilon_{t−1}^2$ acima, como a variância $\sigma_{t}^2$ tem que ser positiva, então o coeficiente $\alpha$ e $\bar{\omega}$ são tais que $\alpha\ge 0$ e $\bar{\omega} > 0$.

**(b)** O modelo ARCH(1), permite modelarmos tanto a média quanto a variância condicional (volatilidade). Com os modelos ARCH, além de modelarmos a variância que é constante no tempo, é modelado a variância que depende do tempo, i..e, a volatilidade. Dessa maneira, quando estimarmos um modelo para uma série temporal com o ARCH de forma adequada, é esperado que os efeitos de cluster sejam capturados pelo modelo. Neste modelo, grandes choques tendem  a ser seguidos por outros grandes choques.

**(c)** O modelo ARCH não captura o efeito de *bad news* e nem o *efeito de alavancagem*.

**(d)** Na variância condicional, a variância depende explicitamente do tempo (dos erros $\epsilon_t$). Na variância incodicional a variância não depende do tempo (ou seja, é constante).

<hr>

## Questão 2
***Descreva como as FAC e FACP são utilizadas no contexto de modelos da famı́lia
ARCH. Em quais etapas do ajuste do modelo elas são úteis?***

## Resposta 2

Para testar a heterocedasticidade condicional de uma série temporal $y_t$, podemos definir a série dos resíduos $a_t = y_t - \mu$, onde $\mu$ é a média $E(y_t)$ de $y_t$, e analisar o gráfico da FAC e FACP dos resíduos ao quadrado $a_t ^2$. Se houver correlação significativa em $a_t^2$, será notada autocorrelações siginitivas nos gráficos em questão. Se os primeiros m lags da FAC de $a_t^2$ são iguais a zero, então a  heterocedasticidade é incondicional.

<hr>

## Questão 3

***Ajuste os modelos da família ARCH vistos em aula, considerando a ordem (1, 1)
com as distribuições normal e t-Student para as seguintes séries, iniciando em 2019:
(a) log-retornos diários das ações da PETROBRAS;
(b) log-retornos diários do IBOVESPA.***

## Resposta 3
Para este exercício, usaremos a série de retornos do IBOVESPA de `01/01/2019` até o dia de hoje (`2023-07-16`). O código abaixo coleta esses dados do Yahoo Finance.

```{r Coleta dados do IBOVESPA}
# https://blog.devgenius.io/volatility-modeling-with-r-arch-and-garch-models-11fde2d7ac38
library(rugarch)
library(BatchGetSymbols)

# define datas de início e fim
date_init <- "2019-01-01"
date_end <- "2023-07-16"
#date_end <- Sys.Date()

# coleta dados do IBOVESPA
tickers <- c("^BVSP", "PETR3.SA")
assets <- BatchGetSymbols(tickers=tickers,
                          first.date=date_init,
                          last.date=date_end,
                          type.return="log", # log retorno
                          freq.data="daily")
assets <- assets[[2]]
```

Após coletarmos os dados, com frequência diária, realizamos os ajustes necessários para termos a série temporal de interesse:

```{r}
ibovespa <- assets %>% 
  filter(ticker=="^BVSP")

pretobras <- assets %>% 
  filter(ticker=="PETR3.SA")
```

```{r}
library(fBasics)

daily_returns_ibovespa <- ibovespa %>%
  select(ref.date, ret.closing.prices)
daily_returns_petro <- pretobras %>%
  select(ref.date, ret.closing.prices)


# computa resumo estatístico
basicStats(daily_returns_ibovespa$ret.closing.prices)
basicStats(daily_returns_petro$ret.closing.prices)

date <- daily_returns_ibovespa %>%
  select(ref.date) %>% 
  rename(date=ref.date) %>% 
  slice(-1)

daily_returns_ibovespa <- daily_returns_ibovespa %>%
  select(ret.closing.prices) %>% 
  slice(-1)

daily_returns_petro <- daily_returns_petro %>%
  select(ret.closing.prices) %>% 
  slice(-1)

daily_returns_ibovespa <- as.ts(daily_returns_ibovespa)
daily_returns_petro <- as.ts(daily_returns_petro)
```
**(a)**

### ARCH

Vamos estimar um modelo ARCH(1) para a série de retornos do PETROBRAS:

```{r echo=TRUE}
arch.spec.student <- ugarchspec(variance.model=list(model="sGARCH",
                                                     garchOrder=c(1, 1)),
                                 mean.model=list(armaOrder=c(0, 0),
                                                 include.mean=FALSE),
                                 distribution.model="std")
arch.fit.petro.student <- ugarchfit(spec=arch.spec.student,
                                    data=daily_returns_petro)

arch.spec.normal <- ugarchspec(variance.model=list(model="sGARCH",
                                                    garchOrder=c(1, 1)),
                                mean.model=list(armaOrder=c(0, 0),
                                                include.mean=FALSE),
                                distribution.model="norm")
arch.fit.petro.normal <- ugarchfit(spec=arch.spec.normal,
                                   data=daily_returns_petro)

#infocriteria(arch.fit.petro.normal)
#infocriteria(arch.fit.petro.student)
#various plots for fitted values
options(repr.plot.width=15, repr.plot.height=15)
plot(arch.fit.petro.student, which="all")
plot(arch.fit.petro.normal, which="all")
```

### GARCH

Agora vamos estimar um modelo GARCH(1, 1) para a mesma série de retornos:

```{r echo=TRUE}
?ugarchspec
garch.spec.student <- ugarchspec(variance.model=list(model="sGARCH",
                                                     garchOrder=c(1, 1)),
                                 mean.model=list(armaOrder=c(1, 1),
                                                 include.mean=TRUE),
                                 distribution.model="std")
garch.fit.petro.student <- ugarchfit(spec=garch.spec.student,
                                    data=daily_returns_petro)

garch.spec.normal <- ugarchspec(variance.model=list(model="sGARCH",
                                                    garchOrder=c(1, 1)),
                                mean.model=list(armaOrder=c(1, 1),
                                                include.mean=TRUE),
                                distribution.model="norm")
garch.fit.petro.normal <- ugarchfit(spec=garch.spec.normal,
                                   data=daily_returns_petro)

garch.fit.petro.student
garch.fit.petro.normal
#infocriteria(garch.fit.petro.normal)
#infocriteria(garch.fit.petro.student)
options(repr.plot.width=15, repr.plot.height=15)
plot(garch.fit.petro.student, which="all")
plot(garch.fit.petro.normal, which="all")
```

### GARCH na média

Agora vamos estimar um modelo GARCH(1, 1) na média para a mesma série de retornos:

```{r echo=TRUE}
#https://search.r-project.org/CRAN/refmans/rugarch/html/ugarchspec-methods.html
#?ugarchspec
garch_mean.spec.student <- ugarchspec(variance.model=list(model="sGARCH",
                                                          garchOrder=c(1, 1)),
                                      mean.model=list(armaOrder=c(1, 1), 
                                                      include.mean=TRUE,
                                                      archm=TRUE),
                                      distribution.model="std")
garch_mean.fit.petro.student <- ugarchfit(spec=garch_mean.spec.student,
                                          data=daily_returns_petro)

garch_mean.spec.normal <- ugarchspec(variance.model=list(model="sGARCH",
                                                    garchOrder=c(1, 1)),
                                mean.model=list(armaOrder=c(1, 1), archm=TRUE,
                                                include.mean=TRUE),
                                distribution.model="norm")
garch_mean.fit.petro.normal <- ugarchfit(spec=garch_mean.spec.normal,
                                   data=daily_returns_petro)

garch_mean.fit.petro.student
garch_mean.fit.petro.normal

#infocriteria(garch_mean.fit.petro.normal)
#infocriteria(garch_mean.fit.petro.student)
options(repr.plot.width=15, repr.plot.height=15)
plot(garch_mean.fit.petro.student, which="all")
plot(garch_mean.fit.petro.normal, which="all")
```

### EGARCH (Exponential GARCH)

Agora vamos estimar um modelo EGARCH(1, 1) para a mesma série de retornos:

```{r echo=TRUE}
#https://search.r-project.org/CRAN/refmans/rugarch/html/ugarchspec-methods.html
#?ugarchspec
egarch.spec.student <- ugarchspec(variance.model=list(model="eGARCH",
                                                      garchOrder=c(1, 1)),
                                  mean.model=list(armaOrder=c(1, 1), 
                                                  include.mean=TRUE),
                                  distribution.model="std")

egarch.spec.normal <- ugarchspec(variance.model=list(model="eGARCH",
                                                     garchOrder=c(1, 1)),
                                mean.model=list(armaOrder=c(1, 1),
                                                include.mean=TRUE),
                                distribution.model="norm")

egarch.fit.petro.student <- ugarchfit(spec=garch_mean.spec.student,
                                      data=daily_returns_petro)

egarch.fit.petro.normal <- ugarchfit(spec=egarch.spec.normal,
                                   data=daily_returns_petro)

egarch.fit.petro.student
egarch.fit.petro.normal

#infocriteria(egarch.fit.petro.normal)
#infocriteria(egarch.fit.petro.student)
options(repr.plot.width=15, repr.plot.height=15)
plot(egarch.fit.petro.student, which="all")
plot(egarch.fit.petro.normal, which="all")
```


### GRJ - GARCH

Agora vamos estimar um modelo GJR(1, 1) para a mesma série de retornos:

```{r echo=TRUE}
#https://search.r-project.org/CRAN/refmans/rugarch/html/ugarchspec-methods.html
gjr_garch.spec.student <- ugarchspec(variance.model=list(model="gjrGARCH",
                                                         garchOrder=c(1, 1)),
                                     mean.model=list(armaOrder=c(1, 1), 
                                                     include.mean=TRUE),
                                  distribution.model="std")

gjr_garch.spec.normal <- ugarchspec(variance.model=list(model="gjrGARCH",
                                                        garchOrder=c(1, 1)),
                                    mean.model=list(armaOrder=c(1, 1),
                                                    include.mean=TRUE),
                                    distribution.model="norm")

gjr_garch.fit.petro.student <- ugarchfit(spec=gjr_garch.spec.student,
                                         data=daily_returns_petro)

gjr_garch.fit.petro.normal <- ugarchfit(spec=gjr_garch.spec.normal,
                                        data=daily_returns_petro)

gjr_garch.fit.petro.student
gjr_garch.fit.petro.normal

#infocriteria(gjr_garch.fit.petro.normal)
#infocriteria(gjr_garch.fit.petro.student)
options(repr.plot.width=15, repr.plot.height=15)
plot(gjr_garch.fit.petro.student, which="all")
plot(gjr_garch.fit.petro.normal, which="all")
```

**(b)**

### ARCH
Vamos estimar um modelo ARCH(1) para a série de retornos do IBOVESPA:

```{r echo=TRUE}
arch.fit.ibovespa.student <- ugarchfit(spec=arch.spec.student,
                                       data=daily_returns_ibovespa)

arch.fit.ibovespa.normal <- ugarchfit(spec=arch.spec.normal,
                                      data=daily_returns_ibovespa)

arch.fit.ibovespa.student
arch.fit.ibovespa.normal

#infocriteria(arch.fit.ibovespa.normal)
# infocriteria(arch.fit.ibovespa.student)
options(repr.plot.width=15, repr.plot.height=15)
plot(arch.fit.ibovespa.student, which="all")
plot(arch.fit.ibovespa.normal, which="all")
```

### GARCH

Agora vamos estimar um modelo GARCH(1, 1) para a mesma série de retornos:

```{r echo=TRUE}
garch.fit.ibovespa.student <- ugarchfit(spec=garch.spec.student,
                                        data=daily_returns_ibovespa)

garch.fit.ibovespa.normal <- ugarchfit(spec=garch.spec.normal,
                                       data=daily_returns_ibovespa)

garch.fit.ibovespa.student
garch.fit.ibovespa.normal

#infocriteria(garch.fit.petro.normal)
#infocriteria(garch.fit.petro.student)
options(repr.plot.width=15, repr.plot.height=15)
plot(garch.fit.ibovespa.student, which="all")
plot(garch.fit.ibovespa.normal, which="all")
```

### GARCH na média

Agora vamos estimar um modelo GARCH(1, 1) na média para a mesma série de retornos:

```{r echo=TRUE}

garch_mean.fit.ibovespa.student <- ugarchfit(spec=garch_mean.spec.student,
                                             data=daily_returns_ibovespa)

garch_mean.fit.ibovespa.normal <- ugarchfit(spec=garch_mean.spec.normal,
                                            data=daily_returns_ibovespa)

garch_mean.fit.ibovespa.student
garch_mean.fit.ibovespa.normal

#infocriteria(garch_mean.fit.ibovespa.normal)
#infocriteria(garch_mean.fit.ibovespa.student)
options(repr.plot.width=15, repr.plot.height=15)
plot(garch_mean.fit.ibovespa.student, which="all")
plot(garch_mean.fit.ibovespa.normal, which="all")
```

### EGARCH (Exponential GARCH)

Agora vamos estimar um modelo EGARCH(1, 1) para a mesma série de retornos:

```{r echo=TRUE}
egarch.fit.ibovespa.student <- ugarchfit(spec=garch_mean.spec.student,
                                         data=daily_returns_ibovespa)

egarch.fit.ibovespa.normal <- ugarchfit(spec=egarch.spec.normal,
                                        data=daily_returns_ibovespa)

egarch.fit.ibovespa.student
egarch.fit.ibovespa.normal

#infocriteria(egarch.fit.ibovespa.normal)
#infocriteria(egarch.fit.ibovespa.student)
options(repr.plot.width=15, repr.plot.height=15)
plot(egarch.fit.ibovespa.student, which="all")
plot(egarch.fit.ibovespa.normal, which="all")
```
### GRJ - GARCH

Agora vamos estimar um modelo GJR(1, 1) para a mesma série de retornos:

```{r echo=TRUE}
gjr_garch.fit.ibovespa.student <- ugarchfit(spec=gjr_garch.spec.student,
                                         data=daily_returns_ibovespa)

gjr_garch.fit.ibovespa.normal <- ugarchfit(spec=gjr_garch.spec.normal,
                                        data=daily_returns_ibovespa)

gjr_garch.fit.ibovespa.student
gjr_garch.fit.ibovespa.normal

#infocriteria(gjr_garch.fit.ibovespa.normal)
#infocriteria(gjr_garch.fit.ibovespa.student)
options(repr.plot.width=15, repr.plot.height=15)
plot(gjr_garch.fit.ibovespa.student, which="all")
plot(gjr_garch.fit.ibovespa.normal, which="all")
```

<hr>

## Questão 4

***Para os modelos ajustados acima, calcule os coeficientes de persistência e half-life e interprete os resultados.***

## Resposta 4

O código abaixo calcula os coeficientes de persistência e *half-life* para os modelos da questão anterior.

### PETROBRAS

Coeficiente de persistência para cada modelo usado na questão anterior para os retornos da PETROBRAS:

```{r echo=TRUE}
paste("arch.normal:", persistence(arch.fit.petro.normal))
paste("arch.student:", persistence(arch.fit.petro.student))
paste("garch.normal:", persistence(garch.fit.petro.normal))
paste("garch.student:", persistence(garch.fit.petro.student))
paste("garch-m.normal:", persistence(garch_mean.fit.petro.normal))
paste("garch-m.student:", persistence(garch_mean.fit.petro.student))
paste("egarch.normal:", persistence(egarch.fit.petro.normal))
paste("egarch.student:", persistence(egarch.fit.petro.student))
paste("gjr_garch.normal:", persistence(gjr_garch.fit.petro.normal))
paste("gjr_garch.student:", persistence(gjr_garch.fit.petro.student))
```

Os valores acima indicam que haverá maior pesistência dos choques no caso de 
usarmos o modelo EGARCH(1, 1) com distribuição de t-Studentpar a a série de 
retorno em questão (`egarch.student`). Ou seja, escolhendo estemodelo haverá 
uma maior persistência da volatilidade.

Por outro lado, escolhendo o GJR(1, 1) com distribuição normal (`gjr_garch.normal`)
haverá uma menor persistência da volatilidade.

***Half-life***:

*Half-time* para cada modelo usado na questão anterior para os retornos da PETROBRAS:

```{r echo=TRUE}
paste("arch.normal:", halflife(arch.fit.petro.normal))
paste("arch.student:", halflife(arch.fit.petro.student))
paste("garch.normal:", halflife(garch.fit.petro.normal))
paste("garch.student:", halflife(garch.fit.petro.student))
paste("garch-m.normal:", halflife(garch_mean.fit.petro.normal))
paste("garch-m.student:", halflife(garch_mean.fit.petro.student))
paste("egarch.normal:", halflife(egarch.fit.petro.normal))
paste("egarch.student:", halflife(egarch.fit.petro.student))
paste("gjr_garch.normal:", halflife(gjr_garch.fit.petro.normal))
paste("gjr_garch.student:", halflife(gjr_garch.fit.petro.student))
```

Pelos valores acima, notamos que com a escolha do modelo GRJ(1, 1) com 
distribuição Normal (`gjr_garch.normal`), modelo correspondente ao menor 
valor de "half-time", teremos uma menor quantidade de dias para o 
choque ser dissipado pela metade (cerca de 2 dias). 

Por outro lado, escolhendo o EGARCH(1, 1) com distribuição t-Student 
(`egarch.student`), levaremos mais dia para que um choque se dissipe pela metade (cerca 
de 11 dias).


### IBOVESPA

Coeficiente de persistência para cada modelo usado na questão anterior para 
os retornos dO IBOVESPA:

```{r echo=TRUE}
paste("arch.normal:", persistence(arch.fit.ibovespa.normal))
paste("arch.student:", persistence(arch.fit.ibovespa.student))
paste("garch.normal:", persistence(garch.fit.ibovespa.normal))
paste("garch.student:", persistence(garch.fit.ibovespa.student))
paste("garch-m.normal:", persistence(garch_mean.fit.ibovespa.normal))
paste("garch-m.student:", persistence(garch_mean.fit.ibovespa.student))
paste("egarch.normal:", persistence(egarch.fit.ibovespa.normal))
paste("egarch.student:", persistence(egarch.fit.ibovespa.student))
paste("gjr_garch.normal:", persistence(gjr_garch.fit.ibovespa.normal))
paste("gjr_garch.student:", persistence(gjr_garch.fit.ibovespa.student))
```

Analisando os valores obtidos notamos que todos os modelos analisados possuem 
persistência muito semelhante, por volta de 0.95.

***Half-life***:

*Half-time* para cada modelo usado na questão anterior para os retornos 
do IBOVESPA:

```{r echo=TRUE}
paste("arch.normal:", halflife(arch.fit.ibovespa.normal))
paste("arch.student:", halflife(arch.fit.ibovespa.student))
paste("garch.normal:", halflife(garch.fit.ibovespa.normal))
paste("garch.student:", halflife(garch.fit.ibovespa.student))
paste("garch-m.normal:", halflife(garch_mean.fit.ibovespa.normal))
paste("garch-m.student:", halflife(garch_mean.fit.ibovespa.student))
paste("egarch.normal:", halflife(egarch.fit.ibovespa.normal))
paste("egarch.student:", halflife(egarch.fit.ibovespa.student))
paste("gjr_garch.normal:", halflife(gjr_garch.fit.ibovespa.normal))
paste("gjr_garch.student:", halflife(gjr_garch.fit.ibovespa.student))
```

Pelos valores acima, notamos que com a escolha do modelo ARCH(1) com 
distribuição Normal (`arch.normal`), modelo correspondente ao menor 
valor de "half-time", teremos uma menor quantidade de dias para o 
choque ser dissipado pela metade (cerca de 12 dias). 

Por outro lado, escolhendo o EGARCH(1, 1) com distribuição normal 
(`egarch.normal`), levaremos mais dia para que um choque se dissipe pela metade (cerca 
de 17 dias).

<hr>

## Referências

- Materiais das aulas (profa. Andreza Palma)

- CAP. 2 do livro "TSAY, Ruey S. <i>An introduction to analysis of financial data with R.</i> John Wiley & Sons, 2014."

- https://blog.devgenius.io/volatility-modeling-with-r-arch-and-garch-models-11fde2d7ac38
